# 求助陈老师和各位老师：多次交易分步实现企业合并编制合并报表百思不得其解的差异

提问人：wx_5d15d5971c0c 时间：2019-08-01 18:11:22
陈老师和各位老师：为何多次交易分步实现企业合并，编制合并报表在非同一控制下和同一控制下区别如此之大？大到思路都完全不一样？鄙人百思不得其解。
以下是对比，大神可略读
非同一控制：
教材例题：长江公司于 2×16年 1 月 1 日以货币资金 3 100 万元取得了大海公司 30% 的有表决权股份，对大海公司能够施加重大影响，当日大海公司可辨认净资产的公允价值是
3055 、求助陈老师和各位老师：多次交易分步实现企业合并编制合并报表百思不得其解的差异目录11 000 万元。2×16 年 1 月 1 日，大海公司除一项固定资产的公允价值与其账面价值不同外，其他资产和负债的公允价值与账面价值均相等。当日，该固定资产的公允价值为 300 万元，账面价值为 100 万元，剩余使用年限为 10 年、采用年限平均法计提折旧，无残值。大海公司 2×16 年度实现净利润 1 000 万元，未发放现金股利，因投资性房地产转换增加其他综合收益 200 万元。2×17 年 1 月 1 日，长江公司以货币资金 5 220 万元进一步取得大海公司 40%的有表决权股份，因此取得了对大海公司的控制权。大海公司在该日所有者权益的账面价值为 12 000 万元，其中：股本 5 000 万元，资本公积 1 200 万元，其他综合收益 1 000 万元，盈余公积 480 万元，未分配利润4 320 万元；可辨认净资产的公允价值是12 300 万元。2×17 年 1 月 1 日，大海公司除一项固定资产的公允价值与其账面价值不同外，其他资产和负债的公允价值与账面价值均相等。当日该固定资产的公允价值为 390 万元，账面价值为 90 万元，剩余使用年限为 9 年、采用年限平均法计提折旧，无残值。长江公司和大海公司属于非同一控制下的公司。2×16年 1 月 1 日借：长期股权投资——投资成本3 100 　贷：银行存款
3 100 借：长期股权投资——投资成本　　　　　　 200（11 000×30%-3 100）　贷：营业外收入
2002×16 年 12 月 31 日借：长期
股权投资——损益调整　　　　　　 294
［1 000-（300-100）÷10］×30%　贷：投资收益294 借：长期股权投资——其他综合收益
60 　贷：其他综合收益　　　　　　　　　 602×17年 1 月 1 日借：长期股权投资　　　　　　　　　　　 5 220贷：银行存款　　　　　　　　　 5 220借：长期股权投资　　　　　　　　　　　 3 654 　贷：长期股权投资——投资成本　　　　　 3 300 ——损益调整
294 ——其他综合收益
60 借：固定资产　　　　　　　　　　 300 　贷：
资本公积　　　　　　　　　　 300 借：长期股权投资261 　贷：投资收益
261 借：其他综合收益
60 　贷：投资收益
60 借：股本　　　　　　　　　　　 5 000资本公积　　　　　　　 1 500（1 200+300）　　其他综合收益1 000 　　盈余公积
3055 、求助陈老师和各位老师：多次交易分步实现企业合并编制合并报表百思不得其解的差异目录480 　　未分配利润
4 320 　　商誉　　　　　　　　　　　　 525贷：长期股权投资　　　　 9 135（3 915+5 220）
少数股东权益　　　　 3 690（12 300×30%）同一控制：【教材例27-49】甲公司为 P公司的全资子公司。2×11年 1 月 1 日，甲公司与非关联方 A 公司分别出资 600 万元及 1 400 万元设立乙公司，并分别持有乙公司 30%及 70% 的股权。2×12年 1 月 1 日，P 公司向 A公司收购其持有乙公司 70%的股权，乙公司成为 P公司的全资子公司，当日乙公司净资产的账面价值与其公允价值相等。2×13年 3 月 1 日，甲公司向 P公司购买其持有乙公司 70%的股权，乙公司成为甲公司的全资子公司。甲公司与A 公司不存在关联关系，甲公司购买乙公司 70%股权的交易和原取得乙公司 30% 股权的交易不属于 “一揽子交易”，甲公司在可预见的未来打算一直持有乙公司股权。乙公司自 2×11 年 1 月 1 日至 2×12 年 1 月1 日实现净利润 800 万元，自 2×12 年 1 月 1 日至 2×13 年 1 月 1日实现净利润 600 万元，自 2×13 年 1 月 1 日至 2×13 年 3 月 1 日实现净利润 100 万元（不考虑所得税等影响）。本例中，2×13年 3 月 1日，甲公司从 P 公司手中购买乙公司 70% 股权的交易属于同—控制下企业合并。并且甲公司自 2×12年 1 月 1 日起与乙公司同受 P公司最终控制，甲公司合并财务报表应自取得原股权之日（2×11 年 1 月 1 日）和双方同处于同一方最终控制之日（2×12年 1 月 1 日）孰晚日（2×12年 1 月 1日）起，将乙公司纳入合并范围。在甲公司合并财务报表中，视同自 2×12年 1 月 1 日起，甲公司即持有乙公司 100%股权，重溯 2×12年 1 月 1日的报表项目，2×11年 1 月 1 日至 2×12 年 1 月 1 日的合并财务报表并不重溯。2×12 年 1 月 1 日，乙公司净资产的账面价值为 2 800 万元（2 000+800）。此前，甲公司持有对乙公司的长期股权投资的账面价值为 840 万元（600+800×30%）。因此，甲公司在编制合并财务报表时，并入乙公司 2×12年（比较期间）年初各项资产、负债后，因合并而增加净资产2 800 万元，冲减长期股权投资账面价值 840 万元，两者之间的差额调增资本公积 1 960 万元（2 800-840）。借：资产、负债2 800 　贷：长期股权投资
840 　　　资本公积　　　　　　　　　 1 960甲公司对于合并日（即 2×13 年 3 月 1 日）的各报表项目，除按照本章“第三节合并财务报表编制原则、前期准备事项及程序” 的一般规定编制合并分录外，还应冲减 2×12年 1 月 1 日至2×13 年 1 月 1 日对乙公司30% 的长期股权投资的权益法核算结果，冲减乙公司 2×13 年 1 月 1 日至 2×13 年 3 月 1 日实现的净利润中按照权益法核算归属于甲公司的份额。即，冲减期初留存收益 180 万元（600×30%），冲减投资收益 30 万元（100×30%）。借：期初留存收益　　　　　　　　 180投资收益　　　　　　　　　　　 30 　贷：长期股权投资　　　　　　　　 210
对比看出，非同一控制下分步交易取得控制，合并报表的编制思路基本遵循了一次取得控制的合并报表编制程序。而，同一控制下分步取得控制，合并报表的编制思路变得异常简单。
我想问的是：1. 造成如此之大的思路差异的原理在哪？各位大神可否指点一二其中的内在逻辑？2. 非同一控制下分步交易取得控制可否参考同一控制的思路 进行编制？或者同一控制下分步交易取得控制可否参考非同一控制的思路 进行编制？亦即两者的思路可否统一？@chenyiwei @各路大神

回答人：chenyiwei
这个问题不是单纯考虑 “分步交易实现企业合并” 该事项本身，而是要从同一控制下合并（权益结合法）和非同一控制下合并（购买法）这两种完全不同的处理方法背后的逻辑来考虑。这两者在很多情况下的差异是巨大的。
同一控制下合并的权益结合法从一开始就是类似于 “有罪推定”，即假设此类交易都是不公允的、不具有合理商业理由的，所以以账面价值作为计量的基准，且不得确认损益，作为权益性交易处理。同时由于权益结合法实际上是站在实际控制人的视角（而不是合并方自身作为一个独立会计主体的视角）看问题，认为只是将资源从左口袋转到右口袋，最终控制方控制的资源并无变化，故要求追溯调整前期比较数据。